【裁判字號】    97,訴,1304
【裁判日期】    980622
【裁判案由】    侵權行為損害賠償
【裁判全文】
臺灣高雄地方法院民事判決              97年度訴字第1304號
原      告  甲○○
兼訴訟代理  丙○○
人
上  一  人  郭家駿律師
訴訟代理人
被      告  乙○○
            丁○○
當事人間侵權行為損害賠償事件，本院於民國98年6 月1 日言詞
辯論終結，判決如下：
  主  文
被告應連帶給付原告張珍鳳新台幣參拾壹萬肆仟柒佰參拾陸元，
及乙○○自民國九十七年五月八日；丁○○自民國九十七年五月
十三日起至清償日止，按年息百分之五計算之利息。
被告應連帶給付原告甲○○新台幣壹拾玖萬捌仟壹佰陸拾陸元，
及乙○○自民國九十七年五月八日；丁○○自民國九十七年五月
十三日起至清償日止，按年息百分之五計算之利息。
原告其餘之訴駁回。
訴訟費用由被告連帶負擔百分之六十五；原告張珍鳳負擔百分之
二十一；餘由原告甲○○負擔。
本判決第一項於原告張珍鳳以新台幣壹拾萬肆仟元供擔保後，得
假執行；但被告以新台幣參拾壹萬肆仟柒佰參拾陸元供擔保後，
得免為假執行。
本判決第二項於原告甲○○以新台幣陸萬陸仟元供擔保後，得假
執行；但被告以新台幣壹拾玖萬捌仟壹佰陸拾陸元供擔保後，得
免為假執行。
原告其餘假執行之聲請駁回。
  事實及理由
一、原告依侵權行為及不當得利法律關係起訴，嗣不再依不當得
    利請求，為訴訟標的之減縮，核無不合，先此敘明。
二、原告主張：被告乙○○係福笙國際投資顧問有限公司（下稱
    福笙公司，已於民國95年11月10日核准解散）之負責人，明
    知福笙公司之營業項目並不包括經營期貨信託及其他期貨服
    務等事業，仍與被告丁○○基於經營期貨信託及其他期貨服
    務事業之意思聯絡，在未經主管機關許可下，與境外期貨商
    澳門匯創金融商品顧問有限公司（下稱澳門匯創公司）合作
    ，由乙○○負責提供場所及設備，並負責所有業務之執行及
    行政管理，另由丁○○負責對外招攬客戶，與澳門匯創公司
    簽訂外匯保證金信託投資契約，再由澳門匯創公司為該等客
    戶進行衍生性國際貨幣之外匯保證金交易，而澳門匯創公司
    每協助客戶完成交易後，不論盈虧，均可抽取手續費，且每
    交易1 口即給付福笙公司美金20元之仲介或居間報酬，丁○○亦可獲得澳門匯創公司給付每口10至20元美金之報酬。伊
    等因被告之上開詐欺行為而簽訂信託投資契約，並於95 年3
    月至6 月間分別匯款至澳門匯創公司指定之帳號，然澳門匯
    創公司並未在期貨交易市場實際從事下單買賣，卻施用詐術
    於帳面上做高買低賣，造成原告虧損。即令有下單買賣，但
    被告上開行為亦違反期貨交易法第82條規定，導致張珍鳳因
    而受有新台幣（下同）900,000 元、甲○○受有600,000 元
    之損害。爰依民法第184 條第1 項、第2 項、第185 條侵權
    行為法律關係提起本訴，並聲明：被告連帶給付張珍鳳900,
    000 元、甲○○600,000 元，及均加計自起訴狀繕本送達翌
    日起算之法定遲延利息，且陳明願供擔保請准為假執行之判
    決。
三、被告乙○○則以：信託投資合約書是由原告分別與澳門匯創
    公司簽訂，澳門匯創公司是合法設立之公司，且實際依原告
    之下單指示或依契約所示由澳門匯創公司幫原告下單買賣，
    均與被告無關，況乙○○雖為褔笙公司之負責人，但並未仲
    介或居間原告與澳門匯創公司間之期貨買賣事宜，而係原告
    自行決定投資後，伊受澳門匯創公司之囑託，代為交付相關
    開戶申請等書類而已，亦即其並無從事經營期貨經理或其他
    期貨服務行為，況原告與澳門匯創公司之信託並非期貨而係
    現貨商品交易，其接洽行為並非期貨交易法規範範圍。又原
    告就其自行決定信託與澳門匯創公司之投資行為所造成之風
    險及產生之盈虧，均應自行承擔，如因而受有任何虧損，亦
    與其行為無關而無相當因果關係。退步言之，如計及損害額
    ，張珍鳳亦曾提領美金3800元，加計帳戶內餘額美金23.6元
    ，共計122,355 元（依平均匯率1 ：32），是張珍鳳損害額
    為777,645 元；方至中匯款美金15000 元、3000元，帳戶內
    尚餘美金116.26元，是其損害額為566,190 元等語。丁○○
    則辯以僅係陪同原告前往褔笙公司辦理開戶手續，對原告所
    投資款項之盈虧事宜，並不清楚等語，不但沒有招攬行為，
    亦無幫原告下單之行為，即無從事期貨經理或其他期貨服務
    行為云云，並引用乙○○抗辯。並均聲明：駁回原告之訴，
    及如受不利判決，願供擔保請准免為假執行宣告。
四、兩造爭執及不爭執事項：
（一）不爭執部分：
  1 乙○○為褔笙公司負責人，而原告曾至褔笙公司辦理澳門匯
    創公司所經營期貨買賣之開戶手續，並投資款項從事期貨買
    賣。
  2 丁○○未取得期貨服務許可。
  3 被告上開行為經本院96年度訴字第3216號刑事判決，以被告
    違反期貨交易法第82條第1 項規定，而依第112 條第5 款，
    分別判處被告乙○○、丁○○有期徒刑一年、八月，經減刑
    為有期徒刑六月、四月，被告不服上訴後，經台灣高等法院
    高雄分院（下稱高雄高分院）判決上訴駁回，被告不服上訴
    最高法院尚未確定。
（二）爭執部分：
  1、被告是否與澳門匯創公司共同以詐欺方式，即沒為原告在
     外匯市場下單買賣，而只在帳面上故意做高買低賣交易紀
     錄，造成原告帳面上虧損，至侵害原告權利，受有損害，
     原告得依民法第184 條第1 項、第185 條第1 項，請求被
     告連帶給付原告張珍鳳、甲○○900,000 元、600,000 元
     及遲延利息？
  2、乙○○、丁○○是否基於共同意思，未經許可，而媒介原
     告向澳門匯創公司為期貨信託或其他期貨服務行為，並推
     由丁○○幫原告下單買賣，致違反保護他人法律，應依民
     法第184 條第2 項、第185 條第1 項規定負損害賠償責任
     ？
  3、如應負損害賠償責任，賠償金額若干（包括原告是否與有
     過失）？
五、 原告主張乙○○為福笙公司負責人，福笙公司營業項目並
     未包括期貨經理及其他期貨服務，並因而經本院及高雄高
     分院，以被告違反期貨交易法第82條第1 項規定，而依第
     112 條第5 款共同未經許可，擅自經營期貨信託事業及其
     他期貨服務事業，判處乙○○有期徒刑一年、丁○○有期
     徒刑八月，乙○○減為有期徒刑六月，丁○○減為有期徒
     刑四月，經被告上訴最高法院一節，為被告不爭，且有本
     院刑事判決、高雄高分院刑事判決附卷（本院卷一第8 至
     16頁、卷二第277 至286 頁）可憑。至其主張乙○○與丁○○基於經營期貨信託及其他期貨服務之意思聯絡，未經
     主管機關許可下，與境外之澳門匯創公司合作，由乙○○
     負責提供場所及設備，並負責所有業務執行及行政管理，
     另由丁○○負責對外招攬客戶、幫忙下單，與澳門匯創公
     司簽訂外匯保證金交信託投資契約，再由澳門匯創公司於
     帳面上高買低賣，實則未於市場上實際幫原告下單買賣之
     詐欺方式，造成原告虧空等情，則引用刑事卷證資料，然
     為被告否認，茲就上開爭點分述如下。
六、被告是否與澳門匯創公司共同以詐欺方式，即沒為原告在外
    匯市場下單買賣，而只在帳面上故意做高買低賣交易紀錄，
    造成原告帳面上虧損，至侵害原告權利，受有損害，原告得
    依民法第184 條第1 項、第185 條第1 項，請求被告連帶給
    付原告張珍鳳、甲○○900,000 元、600,000 元及遲延利息
    ？原告雖嗣後主張被告共同與澳門匯創公司施用詐術，即沒
    為原告在外匯市場實際下單買賣，而只在帳面上做高買低賣
    交易紀錄，造成原告帳面上虧損等情，並引用刑事卷證資料
    。經查：
（一）依原告起訴時所主張之事實，略以被告以未經許可之福笙
      公司名義，基於專業知識，誘騙原告投資外匯期貨，以供
      其經營期貨事業，致使張珍鳳、甲○○分別將900,000 元
      、600,000 元匯入澳門匯創公司指定之帳戶內虧損殆盡，
      核因故意或過失，不法侵害原告權利，及故意以背於善良
      風俗之方法加損害於原告，並違反保護他人法律，而應依
      民法第184 條第1 項、第2 項、第185 條第1 項規定，負
      連帶賠償責任等語，有該起訴狀附卷可憑（本院卷一第4
      至7 頁）。又被告因上情經本院刑事庭及高雄高分院分別
      判處徒刑如上，然稽之各該判決書所載犯罪事實及論罪法
      條，均僅指被告未經許可，從事期貨信託或其他期貨服務
      事業，核違反期貨交易法第82條第1 項之規定，應依同法
      第112 條第5 款規定處罰，亦有各該判決在卷足參（本院
      卷一第8 至16頁、卷二第277 至286 頁），如再參以原告
      於警、偵訊中指訴情詞，似亦未訴及原告有何施用詐術，
      而與澳門匯創公司共同未實際於交易市場下單買賣，而僅
      於帳面上做高買低賣之紀錄，造成原告虧空等情，是其嗣
      後於本院改主張被告未實際於交易市場下單買賣，而僅於
      帳面上做高買低賣之紀錄而施用詐術云云，是否與實情相
      同，非無疑慮，否則又怎會僅主張被告未經許可，而經營
      期貨信託及其他期貨服務事業。
（二）雖原告嗣以因澳門匯創公司在國外，未能調得實際相關交
      易資料，故檢警未能調查，致無從於刑事案件中論及澳門
      匯創公司未實際交易或為買空賣空等詐欺行為等語，有民
      事準備狀可稽（卷一第86、87頁），然為被告否認。查本
      件縱令被告確有招攬等行為，惟澳門匯創公司係於1994年
      8 月9 日依法設立登記於澳門，專以經營金融投資顧問為
      業務，因此得接受客戶信託。在國際金融市場（店頭市場
      ，包括港澳等地）代客戶下單買賣現貨國際金融商品，而
      向客戶酌收傭金或有關費用等情，有經我國駐澳門即台北
      經濟文化中心認證之澳門匯創公司證明函附卷可憑（卷一
      第97至99頁），是澳門匯創公司為一依法設立登記於澳門
      ，專以經營金融投資顧問為業務，殆可確信。按澳門匯創
      公司於澳門既得為上開顧問、信託等行為，而丁○○即使
      招攬原告並為其下單或乙○○受澳門匯創公司委任處理部
      分相關事務，亦僅屬原告主張之被告等得否未經許可，而
      在國內為各該招攬、下單、提供場所、幫忙簽約等行為，
      苟無更積極證據，尚難僅因被告上開招攬、提供場地等行
      為，遽認原告與澳門匯創公司簽訂信託投資合約書時，被
      告即已知悉澳門匯創公司以未在交易市場實際買賣或僅買
      空賣空，並編造高買低賣等假資料之詐欺意圖，而與該公
      司相與合意施用詐術竟遂上開詐欺行為？況被告人在國內
      ，卻得介入澳門匯創公司在澳門等地為期貨買賣之核心事
      項，何況所介入者是非法事項（以我國期貨交易法規定買
      空賣空等為違法行為），因認原告主張被告與澳門匯創公
      司共同未幫原告於交易市場實際買賣或僅買空賣空，並編
      造高買低賣等假資料等詞，尚屬原告推測之詞，此由原告
      於警訊中亦自承並不知丁○○是否確有下單等語，業經本
      院調閱該警卷無誤可徵。此外，復查無他證據足認被告有
      與澳門匯創公司共同為詐欺行為，原告此部分主張，即不
      足信為實在。
（三）原告主張被告共同詐欺行為既乏證據證明，則原告因與澳
      門匯創公司簽訂信託投資契約後，實際投資若干？虧損多
      少？即無深論必要。從而原告依民法第184 條第1 項、第
      185 條第1 項侵權行為損害賠償法律關係，請求乙○○、
      丁○○連帶給付張珍鳳、甲○○900,000 元、600,000 元
      及法定遲延利息，尚非有據，不應准許。
七、乙○○、丁○○是否基於共同意思，未經許可，而媒介原告
    向澳門匯創公司為期貨信託或其他期貨服務行為，並推由丁○○幫原告下單買賣，致違反保護他人法律，應依民法第18
    4 條第2 項、第185 條第1 項規定，負損害賠償責任？
（一）按經營期貨信託事業、期貨經理事業、期貨顧問事業或其
      他期貨服務事業，須經主管機關之許可並發給許可證照，
      始得營業。期貨服務事業之分支機構非經主管機關許可並
      發給許可證照，不得設立或營業，期貨交易法第82條第1
      、2 項定有明文。基上，被告如為上開期貨服務事業，自
      應經我國主管機關之許可並發給許可證照方得為之甚明。
      查被告雖抗辯原告與澳門匯創公司簽訂之信託投資合約書
      內已載明係現貨國際金融商品而非期貨云云，並舉原告對
      於形式真正不爭之信託投資合約書為證（卷一第100 至10
      6 頁）。
（二）惟按本法所稱期貨交易，指依國內外期貨交易所或其他期
      貨市場之規則或實務，從事衍生自商品、貨幣、有價證券
      、利率、指數或其他利益之下列契約之交易：(四)槓桿保證
      金契約：指當事人約定，一方支付價金一定成數之款項或
      取得他方授與之一定信用額度，雙方於未來特定期間內，
      依約定方式結算差價或交付約定物之契約，復為期貨交易
      法第3 條第1 項第4 款所明定。而所謂「外幣保證金交易
      」為以小搏大之金融產品，一般投資人僅須存入一定成數
      之保證金，即可擴大交易額度，利用匯率升貶機會，從事
      低買高賣或高賣低買之交易，以賺取匯率價差，進出口商
      亦可利用外幣間之保證金交易，抵銷外幣間或新臺幣升貶
      所產生之匯率風險。實際上，客戶係利用在銀行所存放之
      外幣作為保證金，使相對人得以確認其履行交割所可能產
      生之虧損，從而維持一定比例之保證金數額，即為此一交
      易制度之重要條件。相對人可隨時應客戶請求，於保證金
      之數倍範圍內，以自己之名義為客戶計算，在外匯市場從
      事不同幣別間之即期或遠期買賣交易，此項交易不需實際
      交割，一般係在當日或到期前，以反方向交易軋平而僅結
      算買賣差價，所交割之盈虧亦為計算上之差價，並非交易
      商品所需的總值。換言之，外幣保證金契約雖得於當日要
      求平倉，惟客戶簽訂外匯保證金契約從事交易時，並不知
      何時會平倉（履行日不確定），得視匯率之變動而決定其
      平倉時間，是以該等契約實際上並無到期日，具有約定於
      未來時間履行契約之性質。此種契約以其具有(1)以保證金
      交易；(2)未來期間履行特性；(3)每日結算損益之期貨交易
      特有之結算制度，並於店頭市場交易，符合期貨交易法第
      3 條第1 項第4 款所稱「槓桿保證金契約」之要件，自應
      受期貨交易法之規範。本件依原告與澳門匯創公司簽訂之
      投資信託合約書所載，雖信託澳門匯創公司在國際市場下
      單買賣現貨國際金融商品，但此僅指該投資客體而言，原
      告並非信託或委託澳門匯創公司就其投資金額實際買賣，
      而係僅提供澳門匯創公司所指定之最低擔保金額，且一經
      通知應及時補足擔保金，此有第2 條約定可憑，則原告顯
      係以一定成數之保證金擴大其交易額度，自屬保證金交易
      。又依合約書第9 條原告有權要求匯創投資之標的物做現
      貨交收，但必須於交易前三個營業日提出書面載明交收之
      方式及處所通知匯創等約定，然此適足以認定，原則上並
      非現貨交收，否則即無此特約之必要，又依該契約約定雖
      可平倉，但何時平倉並不確定，故無特定履行期。且雖得
      視匯率之變動而決定其平倉時間，是以該等契約實際上並
      無到期日，具有約定於未來時間履行契約之性質，是原告
      與澳門匯創公司所簽訂者為期貨交易法所稱之槓桿保證金
      契約甚明，被告此部分抗辯不足採。
（三）次查原告雖主張被告未經許可，丁○○於國內為澳門匯創
      公司招攬客戶，並幫原告下單；乙○○提供場所、信託投
      資合約書供簽訂，並均收取佣金等期貨信託或其他期貨服
      務事業，因認被告違反期貨交易法第82條規定，而違反保
      護他人法律，應依民法第184 條第2 項負侵權行為損害賠
      償責任等語，然被告否認曾為各開行為，並以即令確有招
      攬、提供場所等行為，該法就所謂其他期貨服務行為並無
      規範，嗣後主管機關亦僅就期貨資訊提供者規範於其他期
      貨事業範圍內，而不包括上開行為，縱使被告有前揭行為
      ，亦不屬違反應經許可，始得為該行為之規定，自無違反
      期貨交易法第82條規定可言，況期貨交易法制訂目的係為
      健全發展期貨市場，維護期貨交易秩序，而非在保護他人
      ，縱有違反，亦非違反保護他人之法律。再者，被告與澳
      門匯創公司簽訂信託投資契約後，在市場上交易，盈虧本
      應自負，如有損害，與原告上開行為亦無相當因果關係，
      被告亦無須負損害賠償責任等語抗辯。
（四）按依期貨交易法第82條第1 、2 項規定，須經主管機關許
      可並發給許可證照，始得營業之期貨事業，包括期貨信託
      、經理、顧問及其他期貨服務事業，並其分支機構。又參
      照期貨交易法第82條關於其他期貨服務事業之立法說明，
      行政院意見謂：「係指期貨資訊提供者，有關其他服務事
      業規範之範圍，擬於施行細則中規定」。惟同條第3 項既
      已規定：「期貨服務事業之設置標準及管理規則，由主管
      機關定之」。則行政院縱事後未依立法理由說明，於86年
      11月11日公布之期貨交易法施行細則中就此規範。然有關
      期貨服務事業之設置標準及管理規則，既經立法院於期貨
      交易法第82條第3 項授權與主管機關，殊不因行政主管機
      關形式上係以施行細則或管理規則方式發布而異其效力。
      次查原主管機關財政部證券暨期貨管理委員會為健全期貨
      交易市場，已於86年10月28日依期貨交易法第82條第3 項
      規定，發布「證券商經營期貨交易輔助業務管理規則」，
      明定「期貨交易輔助人」屬其他期貨服務事業，且規定僅
      證券經紀商得申請為期貨交易輔助人。又依上開管理規則
      第3 條規定，期貨交易輔助人從事業務之範圍，包括招攬
      期貨交易人從事期貨交易、代理期貨商接受期貨交易人開
      戶、接受期貨交易人期貨交易之委託單並交付期貨商執行
      。同條第2 項並規定，證券經紀商（以未兼營期貨經紀業
      務）申請經營期貨交易輔助業務，須以證券暨期貨管理委
      員會核准之期貨業務為限。即規範經營期貨交易輔助業務
      之證券商，於協助期貨經紀商在其據點所不及之地方為其
      招攬客戶，並接受客戶下單，再轉單至期貨經紀商之業務
      行為，此有行政院金融監督管理委員會97年9 月24日金管
      證七字第0970049277號函附卷可稽（卷一第171 、172 頁
      ），稽之前開說明，自與法律明確性原則無違。若然，如
      有招攬期貨交易客戶、接受客戶期貨交易下單等行為，自
      屬期貨交業輔助業務，而為期貨交易法第82條第1項 所稱
      之其他期貨服務範圍。是被告此部分抗辯，亦非可採。
（五）查乙○○、丁○○雖均辯以其未招攬原告與澳門匯創公司
      簽訂信託投資契約，亦未幫原告下單買賣等語。
      惟查：
   1、張珍鳳、甲○○先後於95年3 月、5 月間，在丁○○陪同
      下，前往福笙公司簽訂與澳門匯創公司間之信託投資合約
      書、投資買賣風險說明書及電話委託交易授權書，並於澳
      門匯創公司開設帳戶，嗣後並將外幣交易保證金匯入澳門
      匯創公司指定之香港上海匯豐銀行帳號000-000000-000號
      帳戶，並由丁○○代原告2 人向澳門匯創公司下單操作買
      賣指定之外幣等情，業據張珍鳳、甲○○及證人吳明宗分
      別於96年3 月29日檢察官偵查中及原審97年1 月23日審理
      時證述明確（偵卷第63頁至67頁、原審卷第146 頁至167
      頁），且乙○○於警詢中亦供稱：張珍鳳、甲○○2 人是
      由澳門匯創公司委託我公司幫忙簽信託合約服務，其2 人
      到我公司簽訂合約書後，我再將資料寄給澳門匯創公司等
      語（警卷第5 頁）；丁○○於本院刑事庭審理時亦供承：
      當初是澳門匯創公司表示在臺灣有配合的合約商，我有陪
      張珍鳳去福笙公司拿空白合約書簽約；另吳明宗、張珍鳳
      打電話給我，叫我去福笙公司，希望同張珍鳳模式，當甲○○電話下單的代理人等語（本院刑事庭卷第91頁、92頁
      、174 頁、175 頁），並有張珍鳳與澳門匯創公司於95年
      3 月13日簽訂之澳門匯創公司信託投資合約書中、英文各
      1 份及開戶單1 份（警卷第104 頁至106 頁、第108 頁至
      111 頁）、張珍鳳所簽投資買賣風險說明書1 份（警卷第
      107 頁）、張珍鳳帳戶交易資料1 份（警卷第101 頁、10
      2 頁）、張珍鳳所簽電話委託交易授權書1 份（警卷第10
      3 頁）、張珍鳳分別於95年3 月15日、3 月29日、5 月12
      日、6 月7 日、6 月20日匯款至澳門匯創公司於香港上海
      匯豐銀行000-000000-000號帳戶之華南銀行匯出匯款申請
      書5 紙、張珍鳳於95年5 月5 日匯款給被告丁○○604,00
      0 元之華南商業銀行匯款回條聯1 紙（警卷第115 頁）、
      張珍鳳於95年3 月31日、95年4 月26日自帳號0000000 號
      帳戶提領美金各1,900 元匯入其華南銀行帳戶之WELLCREA
      TE單2 份（警卷第113 頁）、甲○○與澳門匯創公司於95
      年5 月10日簽訂之澳門匯創公司信託投資合約書中、英文
      各1 份及開戶單1 份（警卷第92頁至97頁、第99頁）、甲○○所簽投資買賣風險說明書1 份（警卷第98頁）、甲○○帳戶交易資料（警卷第88頁）、甲○○所簽電話委託交
      易授權書1 份（警卷第89頁）、甲○○所簽授權協議書中
      、英文各1 份（警卷第90頁、91頁）、甲○○於95 年5月
      10日匯款至澳門匯創公司於香港上海匯豐銀行000-000000
      -000號帳戶之復華銀行匯出匯款申請書1 紙（警卷第100
      頁）在卷可稽。且上開證物於本院審理時復為被告立證或
      不爭（卷一第100 至131 頁）。是原告確係經由乙○○所
      經營之福笙公司及丁○○之引介，而與澳門匯創公司簽約
      ，嗣依指示匯款至澳門匯創公司設於香港上海匯豐銀行之
      帳戶，以供澳門匯創公司依指示進行買賣外幣期貨交易等
      情，自堪認定。
   2、又張珍鳳於檢察官偵查中結證：丁○○說她做了期貨投資
      2 、3 年，她可以操作，並說她與福笙公司有合作關係，
      介紹投資可以獲取傭金，她不定時持續半年向我們招攬，
      只要投資30萬元去開戶，外匯期貨保證獲利每月3 萬元，
      我們就到福笙公司開戶，授權丁○○幫我操作等語（偵卷
      第64頁、65頁）。於本院刑事庭亦證稱：澳門匯創公司信
      託投資合約書是在福笙公司簽的，合約內容是當日丁○○
      才介紹，約介紹了1 個半小時，電話委託交易授權書也是
      當日簽的，丁○○有跟我講過招攬客戶有傭金，說介紹就
      可以抽成，並說如果她有客戶要開戶就會帶去乙○○的公
      司，每次下單都是丁○○決定，盈虧都是丁○○用筆記型
      電腦秀給我看等語（本院刑事卷第146 頁至153 頁）。另
      甲○○於本院刑事庭亦證稱：「電話委託交易授權書」、
      「授權協議書」、「信託投資合約書」是在照片所示高雄
      市○○路上公司（指福笙公司）簽的，簽約整個過程丁○○都在，而且非常熱心，吳明宗有說可以請丁○○小姐操
      作，當時在合約裡面就有1 份要授權丁○○操作的文件，
      我本人沒有親自下過單等語（同上卷第153 頁至161 頁）
      。又證人吳明宗於本院刑事庭亦證稱：丁○○與福笙公司
      是合作關係，就是每買賣1 筆，福笙公司就會退800 元給
      被告丁○○，這是丁○○說的等語（同上卷第165 頁、
      166 頁），均證述被告丁○○有招攬客戶至福笙公司開戶
      從事外匯期貨交易，並抽取傭金等情。再觀之卷附甲○○
      與丁○○簽訂之「授權協議書」（警卷第91頁），其中第
      三點明訂：「甲方（即立授權書人甲○○）茲已明瞭買賣
      現貨國際金融商品之風險及自己之財務狀況，決定授權乙
      方（即被告丁○○），基於專業常識或甲方之口頭指示，
      全權處理（甲方所開設信託澳門匯創公司用以進行外幣買
      賣之資金帳戶），乙方得逕行決定以限定價格或市場價格
      代甲方通知匯創，信託匯創在國際市場下單買賣現貨國際
      金融商品，其盈虧均由甲方自行承受，絕無異議，乙方不
      得向甲方請求任何報酬」等語。另丁○○復擔任甲○○「
      電話委託交易授權書」之全權代理人，而在「電話委託交
      易授權書」上全權代理人欄簽名及蓋章等情，亦有甲○○
      及丁○○所簽「電話委託交易授權書」1 紙在卷可稽（本
      院卷一107 、128 頁），該委託授權書等，文義簡單，並
      無艱澀難解詞句，丁○○當無誤認、誤解可能，所辯僅為
      緊急聯絡人云云自不可信。綜上，自堪認丁○○係為圖澳
      門匯創公司直接或輾轉由福笙公司交付之傭金利益，始將
      原告帶往福笙公司簽約，並於取得原告授權後，由其多次
      代為下單向澳門匯創公司買賣外匯期貨，以賺取高額傭金
      利益，丁○○有與福笙公司共同招攬客戶與澳門匯創公司
      從事期貨交易之行為甚明。
   3、又乙○○為福笙公司負責人，而福笙公司職員是以打電話
      向陌生人拜訪招攬客戶，引介客戶與澳門匯創公司簽訂信
      託合約投資現貨金融商品，且澳門匯創公司與福笙公司有
      簽定引介契約，如客戶與澳門匯創公司簽訂信託合約，而
      在國際市場有交易，澳門匯創公司則以每1 口20美金居間
      報酬給福笙公司，另福笙公司之承攬人員則由澳門匯創公
      司以每1 口10至20美金給予報酬；又澳門匯創公司曾電請
      乙○○幫忙替張珍鳳、甲○○簽訂合約，並於至福笙公司
      簽訂合約書後，由乙○○將資料寄給澳門匯創公司等情，
      業經乙○○於警詢中供承明確（警卷第1 至6 頁），核與
      張珍鳳於偵查中所證稱：「丁○○說她與福笙公司有合作
      關係，介紹客戶投資期貨1 口福笙公司給她800 元佣金」
      「我們到福笙公司開戶，授權丁○○幫我操作」等語（偵
      卷第64頁、65頁），於本院刑事庭證稱：「澳門匯創公司
      信託投資合約書是在福笙公司簽的，當時在場還有乙○○
      、丁○○、吳明宗及1 個香港人，乙○○很歡迎我去，並
      介紹辦公室是他們買的，且他們做很久了，要讓我們放心
      覺得經營的很好，電話委託交易授權書也是當日簽的，當
      日簽完文件就由乙○○公司小姐收走了，丁○○有跟我講
      過招攬客戶有傭金，說如果她有客戶要開戶就會帶去乙○○的公司」等語（本院刑事卷第146 頁至153 頁）、甲○○同於本院刑事庭證述：「電話委託交易授權書、授權協
      議書、信託投資合約書是在照片所示高雄市○○路上公司
      （指福笙公司）簽的，當日在場的有吳明宗、張珍鳳、丁○○、櫃台小姐、還有1 位香港人，簽約資料由櫃台小姐
      提供，上開文件簽完後是交到福笙公司裡面，由櫃台小姐
      收走等語（同上卷第153 頁至161 頁）；證人吳明宗於本
      院刑事庭證稱：簽約當日，被告乙○○有走過來看我們簽
      約，還問我們有無問題等語（同上卷第163 頁），均相符
      合，且核與上開刑事判決為同一認定，有各該判決在卷足
      參。
   4、至丁○○雖另抗辯原告自己有密碼，然原告既因不熟悉期
      貨交易，且因相信丁○○所稱其有豐富期貨交易經驗及獲
      利頗豐，進而決定從事期貨交易而開戶，並委託其下單，
      則除原告不再交易，或決意自行或另委託他人下單外，仍
      會委託丁○○下單，是張珍鳳是否更改密碼，仍難執為有
      利於丁○○之認定。綜合上情，被告嗣後否認並未招攬，
      亦未幫忙下單，僅單純提供契約書供原告與澳門匯創公司
      簽訂契約，亦未收取傭金等情，並提出經台北經濟文化中
      心認證之澳門匯創公司證明函，略以原告為其自營客戶，
      並非福笙公司引介，故無須給付福笙公司居間報酬等詞（
      卷一第98頁），所陳各節既與原告、吳明宗警、偵訊、刑
      事審理時證述，及被告於警、偵訊供述情詞不合，即難執
      為有利於被告之認定。要言之，原告主張被告以福笙公司
      為場所，共同招攬原告與澳門匯創公司簽訂信託投資合約
      書，並委由丁○○下單操作等情，堪信為真，被告否認不
      足採信。
   5、又被告雖引期貨交易法第1 條立法目的僅論及為健全發展
      期貨市場，維護期貨交易秩序，而制訂本法，並未敘及有
      關投資人權益保護問題，況違反保護他法律而應負損害賠
      償責任，應符合(一)其所違反者為保護他人之法律。(二)被害
      人是否屬應受保護之人。(三)被害人所請求者是否為該法所
      要保護之利益。主張期貨交易法第82條並非為保護他人之
      法律，原告援引該條請求尚非有據等語，然為原告以是否
      為保護他人法律並非僅依該條第1 項規定用語為斷云云。
      按所謂是否屬保護他人之法律，固應參酌其立法目的，然
      該目的並非僅限於條文所揭櫫之立法目的條文文義（如本
      法第1 條），而應就全部法律規範綜合判斷其意旨、目的
      ，始不致流於過寬或過窄而有違立法原意。查期貨交易法
      第1 條立法目的雖僅論及為健全發展期貨市場，維護期貨
      交易秩序而制訂，然所謂健全發展期貨「市場」，維護期
      貨「交易」，已直接與市場交易人權益發生重大影響，故
      為避免影響市場交易秩序，損及交易人權益，而就各該交
      易類型限制、行為禁制類型、期貨商資格、所營事業範圍
      （均含直接經紀之期貨商，並周邊之期貨信託、經理、顧
      問並其他期貨服務事業），及其從業人員行為等而為規定
      ，且如有違反者除依各該契約處理外，並於特殊行為之違
      反更應負刑事責任。執上以觀，期貨交易法已非純就健全
      發展期貨市場，維護期貨交易秩序而制訂，其規範目的本
      直接涉及市場交易人權益保護，亦即市場交易人並非僅因
      期貨交易法之規定，而受有反射利益而已，該法為保護他
      人法律甚明，被告此部分抗辯，不予採信。
   6、綜上，原告既因被告之共同違法招攬開戶簽約、幫忙下單
      買賣等行為，造成虧損，受有損害，則原告依民法第184
      條第2 項、第185 條第1 項，請求被告連帶負損害賠償責
      任，即屬正當。
八、被告應賠償金額若干（包括原告是否與有過失）？
（一）張珍鳳主張其自95年3 月起至同年6 月止，為前揭期貨交
      易共匯款900,000 元與澳門匯創公司指定之上海匯豐銀行
      上開帳戶一節，為被告所不爭（卷一第223 頁）；另甲○○主張自95年3 月起至同年6 月止，共匯款600,000 元與
      澳門匯創公司指定之上海匯豐銀行上開帳戶工作期貨交易
      ，則為被告以甲○○僅匯款美金15,000元、3,000 元等語
      抗辯。查甲○○前於警訊（95年8 月29日調查筆錄）中自
      承該二筆匯款金額為美金，則折合新台幣471,900 元（1
      ：31.46） 、98,010元（1 ：32.67） ，共計569,910 元
      ，堪信為真。又張珍鳳、甲○○於該帳戶內僅餘美金23.6
      元、116.26元，有被告自己立證之澳門匯創公司前開證明
      函可憑（卷一第98、99頁），如以平均匯率約1 ：32計算
      ，是張珍鳳、甲○○帳戶內尚有755 元、3720元可請求返
      還，此部分即無損失，故張珍鳳、甲○○因上開期貨交易
      實際虧損分別為899,245 元、566,190 元。又原告上開虧
      損雖係期貨交易市場漲跌所致，但被告如無前開非法招攬
      、幫忙下單等行為，當不致發生虧損，是原告之損害與被
      告之非法行為二者間，自有相當因果關係，被告抗辯此為
      市場交易機制始然，與其行為無相當因果關係云云，並不
      足採。又被告雖另辯以張珍鳳曾提領美金3,800 元，應自
      損害額中扣除，然張珍鳳因上開期貨交易陸續匯款900,00
      0 元既屬實，則於扣除帳戶餘額折合755 元後，差額899,
      245 元即為其實際損失，是如就各期匯款及交易結果，故
      可算出各期或各時段之盈虧，然就本件言，上開虧損既為
      張珍鳳因被告上開行為自95年3 月起至同年6 月間造成之
      損失，即無就各筆交易逐一計算之理，被告進而主張應扣
      除盈餘，亦無可信。至原告如有獲利全部歸自己部分，詳
      如後述之與有過失。
（二）按損害之發生或擴大，被害人與有過失者，法院得減輕賠
      償金額或免除之，民法第217 條第1 項定有明文。又此項
      規定之目的，在謀求加害人與被害人間之公平，故在裁判
      上法院得以職權減輕或免除之。最高法院85年台上字第
      1756號判例意旨可資參照。查經營期貨信託事業、期貨經
      理事業、期貨顧問事業或其他期貨服務事業，須經主管機
      關之許可並發給許可證照，始得營業，其分支機構之營業
      亦然，業經該法第82條第1 、2 項所定明，且經公布，則
      被害人自不得以不知法律作為其卸責之詞，查原告雖經被
      告招攬而與澳門匯創公司簽訂契約，為期貨交易行為，然
      以原告之學、經歷並社會經驗，其與澳門匯創公司簽訂者
      為英文契約書（另有中文版），且依約定匯款至國外，及
      透過吳明宗介紹，吳明宗亦有證券交易投資經驗，此為其
      自承等情，則原告對上開期貨是否為非法期貨，當知之甚
      詳，是其對損害之發生或擴大與有過失明甚。本院以上情
      ，並被告行為固屬不法，然原告於被告招攬時，若決意不
      投資即可避免損失（此與原告不知非法情形不同），並原
      告如因上開行為受有利益，所有利益歸其自享，被告充其
      量僅受領傭金；反之，如交易生有損害，原告卻得向被告
      請求賠償等情，因認原告應負百分之六十五過失責任，被
      告應負百分之三十五過失責任。
（三）據上，張珍鳳、甲○○得請求損害賠償部分分別為314,73
      6 元（899245×35％＝314736）、198,167 元（566190×
      35％＝198167，元以下均四捨五入），及自起訴狀繕本送
      達翌日起算之法定遲延利息，此部分請求，要屬有據，應
      予准許；逾此部分之請求，既非正當，自不應准許。
九、綜上所述，原告張珍鳳、甲○○主張因被告非法招攬、幫忙
    下單，而與澳門匯創公司簽訂信託投資契約，並於期貨市場
    交易，致生損害，被告應依共同侵權行為法律關係，負連帶
    賠償責任云云，為可採。被告抗辯並無招攬或幫忙下單交易
    等行為，而係單純由原告與澳門匯創公司簽訂信託投資契約
    投資期貨，與其無關，又縱有虧損，亦屬市場機能所致，與
    其行為無相當因果關係，無須負賠償責任等語，為不可信。
    從而，原告張珍鳳、甲○○本於民法第184 條第2 項、第18
    5 條第1 項，分別請求被告連帶給付314,736 元、198,167
    元，及均自起訴狀繕本送達翌日即乙○○自97年5 月8 日（
    送達起訴狀日期不同，應以最先送達日為收受日）；丁○○
    自97年5 月13日起算，按年息百分之五計算之利息，為有理
    由，應予准許；逾此部分之請求，為無理由，應予駁回。又
    兩造分別陳明願供擔保，請求假執行或免為假執行之宣告，
    就原告勝訴部分，核無不合，爰酌定相當金額准許之；至其
    敗訴部分，假執行之聲請，已失所附麗，應併予駁回。又本
    件為判決基礎之事實已明，兩造其餘攻擊、防禦方法，於訴
    訟結果不生影響，故不逐一論述，併此敘明。
十、據上論結：本件原告之訴為一部有理由，一部無理由，依民
    事訴訟法第79條、第85條第2 項、第390 條第2 項、第392
    條第2 項，判決如主文。
中    華    民    國    98    年    6     月    22    日
                  民事第一庭法  官  黃國川
正本係照原本作成。
如不服本判決，應於送達後20日內，向本院提出上訴狀並表明上
訴理由，如於本判決宣示後送達前提起上訴者，應於判決送達後
10日內補提上訴理由書（須附繕本）。
中    華    民    國    98    年    6     月    22    日
                            書記官  陳掌珠


司法院資訊處製作；財團法人民間司法改革基金會備份。
